【裁判字號】    97,上更(二),385
【裁判日期】    971007
【裁判案由】    殺人
【裁判全文】
臺灣高等法院刑事判決             97年度上更(二)字第385號
上  訴  人  臺灣桃園地方法院檢察署檢察官
上  訴  人
即  被  告  乙○○
選任辯護人  張旭業律師
            楊珮君律師
上列上訴人因被告殺人案件，不服臺灣桃園地方法院92年度訴字
第1358號、92年度重訴緝字第5號，中華民國92年12月8日第一審
判決（起訴案號：臺灣桃園地方法院檢察署92年度偵字第6207號
、92年度偵續字第 149號），提起上訴，經判決後，由最高法院
第 2次發回更審，本院判決如下：
    主  文
原判決關於乙○○部分撤銷。
乙○○共同傷害人之身體因而致人於死，處有期徒刑柒年貳月。
扣案之尖刀壹把、鋁棒壹支均沒收。
    事  實
一、乙○○、陳平寧、莊世湍三人均為厚昌工程企業股份有限公
    司（設桃園縣蘆竹鄉海湖四五之二號一樓，簡稱厚昌公司）
    之員工。因乙○○為宴請即將離職之莊世湍，乃於民國（下
    同）九十二年三月二十四日十八時許，邀約同公司同事許發
    財（對本案不知情），及恰至該公司之莊世湍友人徐榮華（
    起訴書誤載為厚昌公司員工），一同至位於桃園縣大園鄉境
    內中正機場出口附近之「辣妹小吃店」吃飯飲酒。同日二十
    一時許，聚餐結束後，四人再度邀約前往位於桃園縣蘆竹鄉
    ○○路○段九十六號蔡杏村所經營之「豬哥亮飲食店」繼續
    飲酒作樂，乙○○隨後並打電話邀約同公司之同事陳平寧、
    李明順（起訴書漏載，未據起訴）到場，許發財則於陳平寧
    等二人到達後未久即先行離去。
二、迨至同日二十三時許，乙○○、莊世湍、徐榮華、陳平寧、
    李明順等人盡興欲歸，因乙○○要求簽帳遭老闆蔡杏村以前
    帳未清而予拒絕，二人因此發生口角，乙○○乃萌生傷害蔡
    杏村之犯意，並返回包廂向莊世湍、徐榮華、陳平寧、李明
    順等人告稱：老闆不給面子，要回去籌錢再回來付帳，如果
    老闆再「白目」，就要「翻店」等語，餘四人均表同意，隨
    即由莊世湍搭載乙○○，李明順搭載陳平寧，徐榮華自行駕
    駛一台車，一同返回厚昌公司。到達後，乙○○先將金融卡
    交由陳平寧、李明順至提款機提款，另囑莊世湍返家拿錢以
    湊齊不足之數，並順便攜來莊世湍所有之尖刀一把（即起訴
    書所指之小武士刀，惟並非槍砲彈藥刀械管制條例所列管之
    武士刀）（徐榮華、陳平寧、李明順對持有尖刀部分並不知
    情）。乙○○嗣於莊世湍返家取得現金與在其車上取得上開
    尖刀一把後，另提議徐榮華在渠等返回飲食店還款後藉機挑
    起事端，伺機取出徐榮華所有原置於車上之鋁棒助陣。乙○
    ○再於李明順、陳平寧領款完畢返回會合之際告知上情，乙
    ○○等五人為報復蔡杏村拒絕簽帳之羞辱，即因此產生共同
    傷害他人身體之犯意聯絡，而決定共同返回「豬哥亮飲食店
    」。
三、乙○○、莊世湍、徐榮華、陳平寧、李明順五人隨即以相同
    之搭載組合，分別駕駛三輛車於翌日（二十五日）凌晨零時
    許共同返回「豬哥亮飲食店」，於下車之時，乙○○即將該
    尖刀放置於莊世湍之後腰際，隨即推由莊世湍至櫃檯將前開
    消費帳款結清，其餘四人則坐於店內門口附近之沙發上。斯
    時，乙○○再度唆使徐榮華藉機尋釁，徐榮華即以店內服務
    小姐王水英所招待之四瓶啤酒不夠渠等五人飲用之藉口，開
    始於店內拍桌子叫囂，蔡杏村見狀前來瞭解，徐榮華即以手
    推蔡杏村胸部一下，乙○○見狀認時機成熟，即以手推莊世
    湍，暗示其將刀取出，莊世湍隨即上前自背後取出預藏之尖
    刀助陣，蔡杏村見狀立即往店門外衝出，莊世湍隨即追出，
    斯時在店內消費之蔡杏村之表弟李英鴻見事態有異亦尾隨查
    看，徐榮華則跑至停車場，自其所駕駛之自用小客車上取出
    其所有原放置於車內之鋁棒一支，乙○○、陳平寧、李明順
    則欲尾隨莊世湍、徐榮華之後助陣，惟在店門口為該店服務
    小姐王水英攔住，乙○○隨即將王水英推開，並進入店內拿
    取酒瓶一罐，復與陳平寧共同站在店門口中央，面向店內，
    口氣凶悍地喝阻欲出來查看之人，然按一般人在客觀上均可
    預見群毆之場合，縱係基於教訓之意，因雙方對峙情況多所
    變化，且多數人（相互）攻擊之混亂，常造成嚴重傷害之結
    果，而刀鋒銳利，若有人期間再持之用以攻擊，更造成對方
    死亡之風險大為提高，乙○○為智識正常之成年人，對此在
    客觀上當亦可預見，惟因不甘蔡杏村拒絕簽帳，仍基於共同
    傷害之犯意，向店門外雖對著莊世湍、徐榮華高聲吆喝稱「
    給他死，有事我會負責」等語，以激勵莊世湍、徐榮華分別
    持刀、棒教訓蔡杏村。
四、莊世湍於店門外追趕及於蔡杏村後，即持上開尖刀揮向蔡杏
    村之後背部，且於蔡杏村因此受傷倒地抵抗時，再持刀揮向
    其腿部，復於蔡杏村起身時，又揮刀劃傷其手部，李英鴻見
    狀即拾取屋外之木棒一支前往營救蔡杏村，並追逐持刀之莊
    世湍。此時，徐榮華則持鋁棒攻擊蔡杏村之胸部及手肘，致
    其受有兩肘及右胸壁鈍傷等傷害。李英鴻見狀即捨棄追逐莊
    世湍而趕來協助蔡杏村解危，徐榮華因此跌倒，鋁棒並遭蔡
    杏村搶走，蔡杏村、李英鴻二人則分持鋁棒、木棒攻擊徐榮
    華，徐榮華不敵，隨即於混亂中逃離現場，駕車離去。雙方
    打鬥過程中，陳平寧則走出店門口，並拾取附近檳榔攤旁地
    上之空酒瓶一只在場助勢。蔡杏村、李英鴻隨即相偕欲返回
    店內，惟莊世湍在受前開乙○○之激勵下，仍因心有不甘，
    乘蔡杏村、李英鴻欲返回店內之際，自後追向蔡杏村，由莊
    世湍手持尖刀刺向蔡杏村身體，莊世湍應注意避免刺向蔡杏
    村身體要害，按其情節並能注意避免，竟疏未注意，其所持
    尖刀不慎以四十五度斜向左下，刺向蔡杏村之右側背部（約
    肩胛骨內緣垂直線第六、第七肋間高度），並深入蔡杏村之
    胸腔，貫穿右肺下葉上端，傷口寬約二．五公分，造成穿刺
    型態刀傷，因右胸刀傷，致蔡杏村右胸血氣胸休克，經送醫
    後仍不治死亡。乙○○、莊世湍、陳平寧見狀亦分頭逃逸。
    嗣後陳平寧於案發當日上午八時三十分許，經桃園縣警察局
    大園分局通知到案說明，莊世湍則經警方策動於同日十三時
    許，向桃園縣警察局大園分局投案。徐榮華則於同日十六時
    許在桃園縣大園鄉沙崙村四鄰下海湖三九之一號經警拘提到
    案。並扣得莊世湍所有之供犯罪所用尖刀一把及徐榮華所有
    之供犯罪所用鋁棒一支。惟乙○○於案發後隨即逃逸不知去
    向，嗣經原法院發佈通緝始到案。
五、案經蔡杏村之妻甲○○告訴及桃園縣政府警察局大園分局報
    告台灣桃園地方法院檢察署檢察官相驗後偵查起訴暨追加起
    訴。
    理  由
壹、證據能力
    本件認定事實所引用卷證資料，並無證據證明係公務員違背
    法定程序所取得，被告乙○○及其辯護人於本院準備程序對
    該卷證資料之證據能力表示無意見，並同意作為證據（見本
    院97年 8月13日審判程序筆錄），且卷內之文書證據，亦無
    刑事訴訟法第159條之4之顯有不可信之情況與不得作為證據
    之情形，則依刑事訴訟法第159之5之規定，均有證據能力，
    合先敘明。
貳、認定本件犯罪事實所憑證據及理由
一、訊據上訴人即被告乙○○固不否認有於上揭時、地簽帳遭拒
    後，與莊世湍等五人共同返回厚昌公司籌錢，並吩咐莊世湍
    攜帶尖刀、唆使徐榮華於渠等返回豬哥亮飲食店後，故意鬧
    事並伺機取出球棒滋事，其後莊世湍有以該尖刀刺向被害人
    蔡杏村（簡稱被害人）之身體，因而致被害人死亡之事實，
    惟矢口否認有何傷害人致死之犯行，辯稱：尖刀係莊世湍所
    有，伊事先叫莊世湍把尖刀放在車上不要將尖刀帶進店內，
    進入店內後莊世湍才向伊提及有將尖刀帶進去，伊來不及阻
    止，至於莊世湍持刀刺殺蔡杏村係臨時起意，伊不在現場，
    並非伊教唆，伊亦未對莊世湍、徐榮華高喊「給他死，我會
    負責」，伊從頭到尾都未參與，亦未存心傷害被害人等語。
二、經查：
  (一)上揭被告乙○○與同案被告陳平寧、莊世湍、徐榮華及李明
    順等人因簽帳遭拒後，乃共同返回厚昌公司籌錢，隨即於翌
    日（二十五日）凌晨零時許一同返回「豬哥亮飲食店」，莊
    世湍將事先取得之尖刀放置於後腰際，再至櫃臺結清前開消
    費帳款，後因徐榮華與服務小姐王水英起爭執，被害人見狀
    前來查看，徐榮華即以手推被害人之胸部，莊世湍因被告乙
    ○○之暗示隨即自背後取出預藏之尖刀助陣，被害人見狀立
    即往店門外衝出，而後莊世湍、李英鴻、徐榮華依序追出，
    徐榮華隨即自其所駕駛之自用小客車上取出鋁棒一支，而莊
    世湍亦持該尖刀揮向被害人，致其受有手腳多處防禦性切割
    傷。嗣因李英鴻以屋外拾得之木棒一支前往營救被害人，並
    追逐持刀之莊世湍，而徐榮華則持鋁棒攻擊被害人之胸部及
    手肘。後因徐榮華跌倒，鋁棒遭被害人搶走，徐榮華不敵，
    而於混亂中逃離現場，嗣莊世湍以尖刀刺往被害人之身體，
    致其右胸刀傷，導致右胸血氣胸休克，經送醫後仍不治死亡
    等情，為被告乙○○於原審所不爭執（參原審九十二年重訴
    緝字第五號卷第三七頁），並有同案被告莊世湍、徐榮華及
    李明順（參偵查Ａ卷第二七頁至第三二頁、第一二○頁至第
    一二四頁、第一四九頁至第一五○頁、九十二年度重訴字第
    二八號卷第十二頁至第二三頁、九十二年重訴緝字第五號卷
    第八六頁至第九四頁、本院前審卷第一一五頁，偵查卷宗代
    號詳如附表所示）之供述以及目擊之證人李英鴻（參偵查Ａ
    卷六頁正面、第一二三頁正反面、原審重訴字第二八號卷七
    四至八二頁、一六三至一六五頁、重訴緝字第五號卷七一至
    七八頁）、呂健龍（參偵查Ａ卷十七頁反面、一二七頁反面
    至一二八頁反面、九十二年度重訴字第二八號卷第八三頁至
    第八六頁、九十二年度重訴緝字第五號卷第七八頁至第八五
    頁）、張素月、張完妹、王水英（偵查Ａ卷八頁反面、一二
    四頁反面、一二五頁正面、原審重訴字第二八號卷六九、七
    十頁、重訴緝字第五號卷第六六頁至第七○頁）等人分別於
    警詢、偵查、原審及本院前審審理中之證詞可資佐證。證人
    莊世湍於本院更(一)審作證時仍證稱被告乙○○為簽帳問題提
    議再回豬哥亮飲食店要討回面子，並決定鬧事，發生鬥毆，
    伊有持刀刺蔡杏村等語在卷（參本院更(一)審卷第九八頁至第
    一○○頁）。此外，復有扣押物品清單在卷（參九十二年度
    重訴字第二八號卷第一○七頁）及前揭尖刀、鋁棒各一支扣
    案可稽，堪認前揭案發過程與事實相符。
  (二)關於共同被告莊世湍、徐榮華二人分別下手實施傷害之行為
    ，已如前述，而被告乙○○、同案被告陳平寧於現場雖未下
    手實施傷害之行為。惟查：(1)本件係因被告乙○○要求簽帳
    而遭被害人以前帳未清而予拒絕，被告乙○○即返回包廂向
    在場之同案被告莊世湍、徐榮華、陳平寧、李明順等人告稱
    ：老闆不給面子，要回去籌錢再回來付帳，如果老闆再「白
    目」，就要「翻店」等語，當時在場之人均有聽到，且斯時
    同案被告徐榮華即已提及伊車上置有鋁棒，又被告乙○○另
    叫莊世湍帶刀等情，業據證人即同案被告莊世湍證述明確（
    參九十二年度重訴緝字第五號卷九六頁、第九七頁），嗣由
    莊世湍搭載被告乙○○、李明順搭載陳平寧，徐榮華則自行
    駕駛一台車，一同返回厚昌公司，五人復於領完錢後一同返
    回豬哥亮小吃店等情，均為被告乙○○及同案被告等人供述
    無訛。參諸經被告乙○○告知上情後，共同被告莊世湍、徐
    榮華、陳平寧、李明順等人均對於被告乙○○簽帳遭拒之羞
    辱知之甚詳，並參酌渠等倘僅係返回結帳，大可推派一人前
    往即可，卻大費周章原班人馬駕駛三台車返回小吃店，並於
    同案被告莊世湍前往付帳時，仍全部進入小吃店內坐下，堪
    認渠等對於被告乙○○有關「翻店」之提議均表同意，並意
    欲共同為之，至為明顯；(2)被告乙○○於返回厚昌公司時，
    除要求同案被告莊世湍返家拿錢以湊齊不足之數外，並囑其
    順便攜來其所有之尖刀一把，另使同案被告徐榮華在渠等返
    回飲食店還款後藉機挑起事端，後伺機取出同案被告徐榮華
    所有原置於車上之鋁棒助陣等情，業據共同被告莊世湍於偵
    查中及原審審理時供稱：被告乙○○說要教訓被害人，並要
    求伊帶刀子前往助陣，在車上時，並對伊稱表示朋友可以不
    要，要看這件事有沒有人挺，同案被告徐榮華在店內拍桌子
    後，坐在旁邊之被告乙○○即推伊一下，伊隨即將刀拔出等
    語在卷（參偵查Ａ卷第二二頁、第九二頁、第九三頁、第一
    一五頁、偵查Ｃ卷第二一頁、九十二年度重訴字第二八號卷
    第十八頁、第十九頁、第二一頁至第二三頁、第九五頁至第
    九六頁、九十二年度重訴緝字第五號卷九五頁至一○○頁）
    。另參諸共同被告徐榮華於偵查中供稱：「我有看到乙○○
    吩咐莊世湍籌錢，且叫他回去拿『傢伙』」、「因為乙○○
    叫我們故意鬧事，我就拍桌子，老闆就過來，彼此起點口角
    並推擠」、「我知道乙○○有叫莊世湍回去準備傢伙」等語
    （參偵查Ａ卷第一二二頁、第一二三頁、第一五○頁、第一
    五一頁），共同被告陳平寧於原審亦供稱：被告乙○○於鬥
    毆時曾擋在門口，對著外面表示「給他死，有事伊會負責等
    語（參九十二年度重訴字第二八號卷第九○頁），堪認本院
    認定之犯罪情形與事實相符。共同被告徐榮華雖於嗣後翻異
    前詞，改稱被告乙○○叫莊世湍攜帶之「傢伙」係指「錢」
    等語。惟按一般用語，稱「傢伙」者，應指傷人之器具，並
    無蘊含錢之意思，且共同被告徐榮華於上開偵查中之供詞係
    將「傢伙」與「錢」並列，顯係分指二事。又共同被告陳平
    寧於原審審理時雖亦改稱：被告乙○○所稱「給他死，有事
    我會負責」等語係對著店內小姐說的等語（參九十二年度重
    訴緝字第五號卷第一一九頁），惟依上開所述事情發生經過
    ，被告乙○○對店內小姐口出此言，顯不合邏輯，其所為翻
    異之詞，顯係迴護被告乙○○及自行脫罪之舉，應無可採。
    又被告乙○○雖辯稱：伊僅係要求莊世湍將尖刀帶上車，並
    非要帶入店內等語，惟此項辯解核與同案被告莊世湍之前揭
    供詞已有未合，且被告乙○○既稱係為教訓、翻店、助陣等
    之目的返店，衡情自應將該尖刀隨身攜帶備用，豈可能僅將
    該尖刀置於車上。綜上各節，應認本案確係出於被告乙○○
    之提議，並負責分配任務，被告乙○○與其餘共犯於案發前
    早有共同傷害之犯意聯絡。又被告乙○○、同案被告陳平寧
    於同案被告莊世湍、徐榮華二人追逐被害人外出後，共同站
    在店門口中央，面向店內，被告乙○○並手持酒瓶一只，口
    氣凶悍地喝阻欲外出查看之人，嗣陳平寧從店之斜對面巷子
    跟著莊世湍跑出來追死者等情，業據證人呂建龍於原審審理
    中證述綦詳（參九十二年度重訴緝字第五號卷第七九頁、第
    八○頁、第八三頁）。堪認被告乙○○與同案被告陳平寧二
    人有共同阻止店內之人前往營救被害人，便利參與同案被告
    莊世湍等人遂行普通傷害被害人之意；(3)同案被告徐榮華雖
    於原審審理時供稱事先與被告乙○○及同案被告莊世湍並無
    「教訓」被害人之犯意聯絡，且伊並未故意拍桌子鬧事等情
    ，惟觀諸其於偵查中供稱：「我有看到乙○○吩咐莊世湍籌
    錢，且叫他回去拿『傢伙』」、「因為乙○○叫我們故意鬧
    事，我就拍桌子，老闆就過來，彼此起點口角並推擠」、「
    我是直到我們再次回到豬哥亮小吃店時，乙○○才有跟我提
    到要教訓死者」等語（參偵查Ａ卷第一二二頁、第一二三頁
    、第一五○頁至第一五一頁），核與共同被告莊世湍之供詞
    相符，堪認同案被告徐榮華於案發前早與被告乙○○及同案
    被告莊世湍有共同傷害之犯意聯絡，並因此分擔故意拍桌惹
    事之責任，則被告乙○○與同案被告徐榮華、莊世湍、陳平
    寧、李明順就上開普通傷害罪之犯行確有犯意之聯絡、行為
    之分擔；(4)同案被告莊世湍於原審審理時雖辯稱該尖刀為被
    告乙○○所有等語。惟查，該扣案尖刀應屬同案被告莊世湍
    所有一節，業據同案被告莊世湍於偵查中坦承不諱，並明確
    供稱：「我要更正一點的事，那支小武士刀，是我在四個月
    前在南崁某店面以八百元買得，便一直藏放在我駕駛座下，
    所以乙○○一跟我這樣說，我就說我車上有」等語（參偵查
    Ａ卷第一四九頁反面、第一五○頁正面），參諸其於警詢中
    亦供承上情（參偵查Ａ卷第二八頁反面），並對於該尖刀之
    購得時間、地點、金額、藏置位置均供述綦詳，其於偵查中
    對於有關被告乙○○提議要求攜帶刀械前往挑釁之情供述甚
    明，未見迴護、掩飾之意，且於本院前審九十三年二月二十
    三日行準備程序時供明原審認定事實無誤，益見共同被告莊
    世湍嗣後改稱該尖刀非其所有之辯解，應無可採。
  (三)證人王水英於原審審理時對於被害人、同案被告莊世湍、徐
    榮華、證人李英鴻陸續追出之次序部分之證詞（參九十二年
    度重訴緝字第五號卷第六七頁至第六八頁），以及證人即共
    同被告李明順於原審審理時供稱：整個過程中均未聽到回小
    吃店係在教訓死者等語（參九十二年度重訴緝字第五號卷八
    九頁），另證人即共同被告徐榮華於原審證稱：第一次在包
    廂內並未提及要翻店，伊亦不知道要回店內做何事等語（參
    同上卷第四七頁至第四九頁），雖與本院認定之事實不同，
    惟徵諸渠三人上開證詞顯與其他在場之被告乙○○、證人所
    述歧異，且共犯李明順及被告徐榮華就此部分供述與其自身
    罪責利害攸關，其上開證詞難免偏頗，徐榮華自己之證詞更
    與其先前所供明顯不一。是證人王水英、李明順及徐榮華就
    此部分之證詞並不可採。
  (四)被害人因同案被告莊世湍、徐榮華上開傷害行為造成多處深
    部撕裂傷、右側血氣胸之情，有敏盛綜合醫院診斷證明書一
    紙在卷可參（參偵查Ａ卷第二一頁）。又其右胸腋下因鈍器
    造成瘀傷，雙手手肘關節並有瘀傷、骨折，該鈍傷型態符合
    球棒攻擊造成之傷害；又其手腳關節部分並有防禦性之切割
    傷、右側背部有穿刺刀傷，亦符合上開尖刀可能造成之傷勢
    型態等情，有法務部法醫研究所（９２）法醫所醫鑑字第０
    ４４３號鑑定書及相驗照片十一張在卷可按（參偵查Ｂ卷第
    二七頁至第二九頁、第三六頁至第四三頁）。被害人上開傷
    勢核與同案被告莊世湍、徐榮華二人前揭所證述之攻擊被害
    人過程相符，復據證人李英鴻證述綦詳。是以，被告等人對
    於被害人之傷害犯行已堪認定。
  (五)公訴人雖認被告乙○○與同案被告莊世湍係基於殺人之犯意
    聯絡。惟按刑法上之殺人罪，以行為人主觀上有戕害他人性
    命之決意，客觀上亦有實施殺害之行為（包括作為與不作為
    ），為其構成要件。又刑法所規定殺人未遂罪與傷害罪之區
    別，應視加害人加害之初有無殺意為斷，不能僅以受傷處是
    否為致命部位及傷勢輕重如何，據為認定有無殺意之唯一標
    準，惟仍可就行為人之動機、手段、所使用之凶器、下手之
    輕重、致傷之結果及行為後之情狀等綜合觀察論斷。經查，
    被告乙○○於本案發生之前即曾前往「豬哥亮飲食店」，目
    的僅在消費，並未與被害人有何糾紛，業據證人即該店之服
    務小姐王水英於原審證述明確（參九十二年度重訴第二八號
    卷第六九頁）。又案發當天之衝突原因係因為被害人要求被
    告乙○○先清償前帳，才同意為本次消費之簽帳，而當次消
    費之金額僅約新臺幣（下同）五千餘元，衡情被告乙○○與
    被害人本無仇隙，若謂被告乙○○因此萌生殺人犯意尚嫌速
    斷。又參諸共同被告莊世湍、徐榮華二人於警偵訊中之供詞
    ，渠等僅有預謀「教訓」被害人之意，此所謂之「教訓」，
    衡諸一般人之認識應解為「普通傷害」之意，尚不及於剝奪
    他人生命之程度，而觀諸上開雙方發生爭執之原因，亦足認
    定被告乙○○所稱「教訓」等語，應指藉故鬧場或普通傷害
    被害人之犯意。本件被告乙○○固與唆使同案被告莊世湍意
    思聯絡，由莊世湍預藏尖刀再度返回該飲食店，惟渠等係於
    外出籌錢，並付清以前及當次之欠款共計一萬三千元後，才
    取出尖刀示威，苟渠等確有殺人之犯意，自無先行如數清償
    欠款之必要。況依前揭雙方打鬥過程觀之，被害人於遭受同
    案被告莊世湍持刀攻擊時曾跌倒，當時同案被告莊世湍僅以
    所持尖刀比劃威嚇（因此被害人手腳僅受有防禦性之切割傷
    ，詳如後述），並未趁虛進擊，猛力揮砍，更讓被害人有機
    會站起來還擊。且同案被告莊世湍嗣後返回攻擊被害人時，
    僅朝其背部刺下一刀後立即拔刀並逃離現場，並未在刺入後
    於身體內移動，以求造成更大之傷害，或接續多次拔刀猛刺
    被害人，以確保被害人將因此產生死亡之結果。堪認同案被
    告莊世湍此一行為，應僅具有單純普通傷害之故意。又因被
    告等人於返回豬哥亮飲食店肇事前，已萌生普通傷害之犯意
    聯絡，如前所述，被告乙○○在現場高聲吆喝「給他死，有
    事我會負責」等語，衡諸常情，要係被告乙○○酒後激動、
    口不擇言一時氣憤之語，目的在激勵同案被告莊世湍等人實
    施傷害對方之決心，尚無法僅以此等言語逕認被告乙○○或
    下手實施之人有何殺人之犯意。又依被害人所受之傷勢觀之
    ，本件被害人背部除造成致死原因之刺穿刀傷外，並無其他
    任何刀傷。另於其手腳雖分別受有「右大腿膝關節上五公分
    ，表淺切割傷五公分，深至真皮」、「右小腿外側膝下十公
    分，切割傷口五公分，傷口剁開，深至肌肉組織」、「左腳
    膝關節內側，切割傷口四公分，深至皮下脂肪組織」、「右
    手前臂外側，肘下五公分切割傷二點五公分，深至皮下組織
    」、「左手肘關節上切割傷五點五公分，傷口深至肌肉組織
    」、「左手手背第三指掌指關節一處切削刀傷一點五公分及
    於皮下組織」等處傷口，有法務部法醫研究所（９２）法醫
    所醫鑑字第０４４３號鑑定書及相驗照片十一張附卷可稽（
    參偵查Ｂ卷第二七頁至第二九頁、第三六頁至第四三頁）。
    觀諸被害人所受刀傷部位，除致命之背部一刀外，其餘均集
    中在四肢，且其刀傷多屬表淺的切割傷，即分別係：『深及
    真皮，一處』、『深及皮下組織，二處』、『深及肌肉組織
    ，三處』等六處刀傷。以被告莊世湍所持有尖刀之鋒利程度
    ，果其確有殺死被害人之意圖，則其揮刀時必然用盡全力，
    則被害人以徒手、肉身抵擋刀鋒，所造成之傷口應有更嚴重
    之傷害，然以上六處刀傷，均僅係表淺切割傷，益證同案被
    告莊世湍揮刀攻擊時，僅意在傷害被害人。綜上所述，本件
    尚難遽認同案被告莊世湍有何殺人之犯意，更無證據證明屬
    共同正犯之被告乙○○確有殺人之犯意。
  (六)按共同正犯，在合同之意思內各自分擔犯罪行為之一部，相
    互利用他人之行為，以達其犯罪之目的者，即應對全部所發
    生之結果，共同負責，自無分別何部分之傷，孰為下手人之
    必要。參諸上揭說明，本件係在被告乙○○提議下發生，加
    以飲酒、歡唱後所形成之緊密關係，以及簽帳遭拒之共同羞
    辱感，被告乙○○與同案被告陳平寧、莊世湍、徐榮華、李
    明順間在豬哥亮小吃店包廂內及厚昌公司會合處之謀議，心
    理狀態互相影響，彼此間均具有教訓、普通傷害之犯意，並
    形成集團意識，不僅認知彼此之存在及主張之內容，且形成
    互相利用之心理依賴，且渠等依分配之工作，駕駛車輛搭載
    前往、藉機尋釁、嚇阻他人查看、救援、及下手傷害，自均
    應共同擔負傷害之刑事責任。另按一般人在客觀均可預見群
    毆之場合，縱係基於教訓之意，因雙方對峙情況多所變化，
    且多數人攻擊之混亂，常造成傷害加乘之嚴重結果，且刀鋒
    銳利，若有人再持之用以攻擊，更造成對方死亡之風險大為
    提高，被告乙○○為智識正常之成年人，對此在客觀上當亦
    可預見，而衡酌本件為被告乙○○所提議，復囑咐莊世湍攜
    帶系爭刀械前往，已升高渠等至「豬哥亮飲食店」尋釁時之
    危險性，自負有防止之義務。惟被告乙○○為思教訓被害人
    ，除在現場時拿取酒瓶一罐，與共同被告陳平寧共同站在店
    門口中央，面向店內，口氣凶悍地喝阻欲出來查看之人外，
    且期間均未曾防止上開危險之發生，反以高聲吆喝稱「給他
    死，有事我會負責」等語，以激勵莊世湍持刀下手實施傷害
    ，自應對莊世湍持刀傷害致死之犯行，負共同正犯之責任。
    是本件被告乙○○與莊世湍、徐榮華、陳平寧等四人固就傷
    害被害人部分互有意思聯絡及行為分擔，李明順則屬同謀共
    同正犯。惟就莊世湍持刀傷害致死部分，誠如前述，被告乙
    ○○與莊世湍在客觀上均有此預見，且因被告乙○○未防止
    因己所造成危險性，反以言詞激勵莊世湍持刀傷害被害人，
    使莊世湍持刀終因疏未注意，致其所持尖刀不慎以四十五度
    斜向左下，刺中被害人右側背部（約肩胛骨內緣垂直線第六
    、第七肋間高度），穿刺深入胸腔，貫穿右肺下葉上端，傷
    口寬約二．五公分，造成穿刺型態刀傷，因右胸刀傷致右胸
    血氣胸休克，經送醫後仍不治死亡一節，業經台灣桃園地方
    法院檢察署檢察官率同檢驗員相驗屬實，並製有勘驗筆錄、
    相驗屍體證明書、驗斷書各一份在卷足憑，復有前開法務部
    法醫研究所（９２）法醫所醫鑑字第０４４３號鑑定書及相
    驗照片十一張在卷可查，應令其兩人共負傷害致人於死之罪
    責。至於共同被告陳平寧、徐榮華、李明順則僅就普通傷害
    部分共負刑責。又扣案之尖刀雖為單面刀刃，刀尖成三角形
    銳利狀，刀身長約三十公分，刀鋒銳利，惟刀握把僅長約十
    三公分，此經原審及本院當庭勘驗屬實（參九十二年度重訴
    字第二八號卷第二四七頁、本院卷第六四頁），因該尖刀之
    握把僅能單手握持，無法雙方合握，核與武士刀屬於雙手足
    以合握之長刀定義不符（參92年度重訴字第28號卷第273 頁
    內政部警政署函所示之定義），並非槍砲彈藥刀械管制條例
    所管制之武士刀，此部分不另構成犯罪，附此敘明。
  (八)此外，復有桃園縣警察局大園分局現場勘查初步報告表影本
    一紙、同案被告莊世湍所持兇刀及徐榮華所持鋁棒之照片各
    一張、同案被告莊世湍所穿血衣之照片三張、於桃園縣蘆竹
    鄉○○路○段五十六號起出兇刀之現場照片五張、命案發生
    現場之照片八張在卷可按（參同上卷第二四頁、第一○○頁
    、第一○一頁、一○二頁、第一○三頁、第一○四頁至第一
    ○七頁）。是本件事證明確，被告乙○○犯行，洵堪認定，
    應依法論科。至於上開尖刀、被告莊世湍之衣、褲經送請內
    政部警政署刑事警察局檢驗結果雖未發現可疑血跡（參九十
    二年度重訴字第二八號卷第一○六頁），然上開兇刀曾經被
    告莊世湍插入於田中，所沾染之血跡顯已遭破壞，而以其上
    開行兇過程觀之，被害人之血跡亦不必然噴灑於被告乙○○
    之衣物上。是以上開鑑定結果尚難執為被告乙○○有利之認
    定；另被告乙○○選任辯護人雖於本院更(二)審審理時再聲請
    傳訊證人王水英、李英鴻、同案被告徐榮華、陳平寧等人，
    惟本院認本件係被告乙○○提議、及其參與過程、曾向店門
    外雖對著莊世湍、徐榮華高聲吆喝稱「給他死，有事我會負
    責」等諸項事證均已臻明確，誠如前述，核無賡續調查之必
    要，均附此敘明。
三、論罪
  (一)查被告乙○○行為後，刑法業於九十四年二月二日修正公布
    ，九十五年七月一日起施行，而修正前刑法第二十八條規定
    ：「二人以上共同實施犯罪之行為者，皆為正犯」，修正後
    刑法第二十八條規定：「二人以上共同實行犯罪之行為者，
    皆為正犯」。是修正後刑法第28條規定之共同正犯，基於個
    人責任原則及法治國人權保障，限於直接從事構成犯罪事實
    之行為者（含共謀共同正犯），排除「陰謀共同正犯」及「
    預備共同正犯」之類型，是修正後之共同正犯之可罰性要件
    之範圍業已限縮，應以修正後之規定較有利於行為人，惟被
    告乙○○既係從事構成犯罪事實之行為，則無論修正前後均
    構成共同正犯，故修正前刑法第二十八條規定對之亦無不利
    之情形，應依現行刑法第2條第1項前段規定，適用修正前之
    舊法。
  (二)核被告乙○○所為，係犯刑法第二百七十七條第二項前段之
    傷害致人於死罪。公訴人認被告乙○○係犯刑法第二百七十
    一條第一項之殺人既遂罪，尚有未洽，惟其基本事實同一，
    本院自應予審理，並變更其起訴法條。被告乙○○與同案被
    告莊世湍、陳平寧、徐榮華、李明順間就上開傷害犯行；被
    告乙○○與同案被告莊世湍就傷害致人於死犯行，分別有犯
    意聯絡及行為分擔，依修正前刑法第二十八條規定，均為共
    同正犯。至於被告乙○○與共同被告莊世湍二人雖亦有普通
    傷害之犯意，惟因已經發生加重結果，不另論以普通傷害罪
    。
四、原審以被告乙○○犯罪事證明確，予以論罪科刑，固非無見
    ，惟查，被告乙○○與同案被告莊世湍、陳平寧、徐榮華、
    李明順等人就傷害犯行為共同正犯，惟被告乙○○就傷害致
    死部分則與同案被告莊世湍間為共同正犯關係，原判決認被
    告乙○○僅犯傷害罪，即有未洽。被告乙○○仍執陳詞否認
    傷害致死犯行，及檢察官上訴意旨仍主張被告乙○○所為係
    犯殺人罪等語，雖均為無理由，惟原判決既有上開可議，仍
    屬不可維持，自應由本院將原判決關於被告乙○○部分予以
    撤銷改判。爰審酌被告乙○○犯罪之動機係因酒後簽帳引起
    之糾紛、所使用之兇器、所生損害重大、迄今尚未與被害人
    家屬達成和解，惟有正當工作、素行尚非不良，兼衡本案係
    出於被告乙○○之謀議，且囑咐莊世湍攜帶系爭刀械前往、
    復以言詞激勵莊世湍持刀傷害被害人，期間均未有任何防止
    危險發生之舉措，但其究非持刀下手實施之人，及其犯罪後
    一再否認犯行，未見悔意，並於案發後立即逃亡，推諉卸責
    等一切情狀，量處被告乙○○如主文第二項所示之刑。扣案
    之尖刀一把、鋁棒一支分屬共犯莊世湍、徐榮華所有之物，
    並為供其等供本件犯罪所用之工具，均應依刑法第三十八條
    第一項第二款之規定，併予宣告沒收。另扣案之內衣、襯衫
    、褲片等物雖為被告莊世湍所穿著之衣物，又簽帳單為被告
    等人當天消費之證明，但均非供本案犯罪所用之工具，自非
    在刑法第三十八條第一項第二款沒收之列。
據上論斷，應依刑事訴訟法第369條第1項前段、第364條、第299
條第1項前段，第300條，刑法第28條（修正前）、第277條第2項
前段、第38條第1項第2款，判決如主文。
本案經檢察官王壬貴到庭執行職務。
中    華    民    國    97    年    10    月     7    日
                  刑事第五庭審判長法  官  吳  敦
                                  法  官  張傳栗
                                  法  官  陳春秋
以上正本證明與原本無異。
如不服本判決，應於收受送達後十日內向本院提出上訴書狀，其
未敘述上訴之理由者並得於提起上訴後十日內向本院補提理由書
（均須按他造當事人之人數附繕本）。
                                  書記官  李家敏
中    華    民    國    97    年    10    月    8     日
附錄：本案論罪科刑法條全文
刑法第277條
傷害人之身體或健康者，處3年以下有期徒刑、拘役或 1000元以
下罰金。
犯前項之罪因而致人於死者，處無期徒刑或 7年以上有期徒刑；
致重傷者，處3年以上10年以下有期徒刑。
附表
┌───┬──────────────────┬─────────┐
│編號  │   案                      號       │  簡          稱  │
├───┼──────────────────┼─────────┤
│  一  │    九十二年度相字第五三三號        │    偵查Ａ卷      │
├───┼──────────────────┼─────────┤
│  二  │    九十二年度偵字第六二○七號      │    偵查Ｂ卷      │
├───┼──────────────────┼─────────┤
│  三  │    九十二年度偵續字第一四九號      │    偵查Ｃ卷      │
└───┴──────────────────┴─────────┘


司法院資訊處製作；財團法人民間司法改革基金會備份。
